臺灣臺北地方法院民事判決　　　　　　 94年度勞訴字第218號
原　　　告　甲○○
　　　　　　　　　　　　4樓
訴訟代理人　游文華律師
複代理人　　乙○○
被　　　告　中華航空股份有限公司
法定代理人　丙○○
訴訟代理人　陳金泉律師
　　　　　　葛百鈴律師
　　　　　　李瑞敏律師
上列當事人間確認僱傭關係存在等事件，本院於民國95年12月7
日言詞辯論終結，判決如下：
    主  文
原告之訴駁回。
訴訟費用由原告負擔。
    事實及理由
甲、程序方面：
    按民事訴訟法第168條至第172條及前條所定之承受訴訟人，
　　於得為承受時，應即為承受之聲明；他造當事人，亦得聲明
　  承受訴訟，民事訴訟法第175條定有明文。本件被告法定代
    理人原為江耀宗，於訴訟繫屬中變更為丙○○，經原告於民
    國95年1月16日具狀為承受訴訟之聲明，並有被告公司變更
    登記表為憑（見本院卷(一)第17至20頁、第63至66頁），而被
    告於95年1月2日已提出新任法定代理人之民事委任狀（見本
    院卷(一)第6頁），於法核無不符。
乙、實體方面：
一、原告起訴主張：伊自77年12月間起任職被告公司為空服員，
    兢兢業業，全力以赴，表現良好，不敢有所閃失。詎被告於
    93年11月8日以上網公告方式，表明基於原告「2004/09/09
    於曼谷駐留期間，對同仁舉止不當」之理由，故作出終止僱
    傭關係之懲罰。嗣後雖經原告自93年12月間起經由被告之產
    業工會向被告提出申訴，並向臺北市政府勞工局申請調解等
    ，均不得要領，因認自救途徑已窮，爰提起本件訴訟請求救
    濟。原告受被告僱用之僱傭關，係屬勞動基準法（下稱勞基
    法）之勞動契約關係，有勞基法之適用，而勞基法就終止勞
    動契約於第11條之須預告之經濟性終止、第12條之無須預告
    之懲戒性終止，分別有列舉之法定事由規定，被告所表明之
    「對同仁舉止不當」尚不符上開法條各款規定，因而被告終
    止雙方勞僱關係之意思表示，依法應不生終止契約之效力，
    原告爰為如下第1項聲明之表示；又原告於任職期間平均工
    資為新臺幣（下同）53,286元，且為被告所不爭執，爰請求
    被告給付本息如下第2項聲明所示等語。並聲明：(一)確認原
    告受僱於被告，任職為空中服務員之僱傭關係存在。(二)被告
    應自93年10月20日日起至清償日止按每月20日給付原告53,2
    86元及各自應給付日之翌日起至清償日止按年息5%計算之利
    息。
二、被告則以：原告於77年12月28日進入被告公司擔任空勤服務
    員職務，每月具領薪資53,286元，因原告於職場上犯有性騷
    擾事件，致生女性同事身心嚴重受創，故被告於93年10月19
    日，依據勞基法第12條第1項第2、4款規定，對原告予以懲
    戒解雇。而被告解雇原告，係起因原告擔任被告CI－068 班
    機勤務期間，於該班機於93年9月9日駐留曼谷時，邀請同班
    機女性組員丁○○一同去按摩油壓，該按摩油壓場合位於2
    樓，房內有3張床，每床以布簾相隔，在進行按摩油壓時，
    接受油壓者皆僅有1件中型浴巾蔽體，丁○○在兩個小時的
    油壓按摩後，半夢半醒、昏昏欲睡之際，原告以欲幫丁○○
    按摩為由，未得其同意下，衣衫未整地進入丁○○按摩布簾
    區域，當時丁○○亦未更衣，礙於恐懼以及同事情誼，遂由
    原告為其按摩。惟據丁○○所述，原告對其按摩之部位及於
    小腿、大腿以及裸露之頸部、背部等，其間亦多有言詞上之
    騷擾，致其身心嚴重受創。上揭班機勤務結束後，丁○○由
    同事陪同向被告辦理14日之病假，被告組上辦理之助理戊○○見丁○○精神狀況不佳、請假時間長達2周，而請假證明
    竟為精神科之診斷證明，即告知丁○○先行返家靜養，將為
    其辦理請假手續，進一步詢問之下，丁○○始說出有資深男
    性組員（即指原告）對其性騷擾舉動等情，戊○○則為丁○○辦理病假手續至同年9月28日，同時向長官報告，而進行
    該性騷擾事件之調查。被告為調查時，分別向原告以及丁○○為相關之詢問與調查，丁○○則於同年9月17日正式向被
    告依法所設置之性騷擾申訴評議委員會指控原告有性騷擾行
    為。經該申訴評議委員會進行調查、評議後，決議認定原告
    甲○○服裝不整，未得到丁○○同意之下，進入陳員按摩之
    私密空間，且進行按摩、觸碰女同事肌膚之行為並持續一定
    時間，造成丁○○感覺不被尊重以及侮辱，終而判定該事件
    為性騷擾事件，被告依據當時業已發佈、生效之兩性平等法
    以及臺北市工作場所性騷擾防制要點，有義務保護員工丁○○，從而被告即依規定召開人評會，討論對該性騷擾事件之
    處理，然而因原告以及丁○○皆為空勤組員，發生該事件時
    間亦為駐外站的待命時間，被告人評會審議後，依據客艙組
    員獎懲規定及作業辦法第5.2.5.3條規定，評決認為原告上
    開作為實屬違反工作規則且情節重大，考量被告對於空勤員
    之高標準要求，認為原告業已不能再從事空勤工作，從而決
    議依據上開工作規則以及勞基法第條12第1項第2、4款規定
    ，對原告為懲戒解雇處分等語，資為抗辯。並聲明：原告訴
    駁回。
三、兩造不爭執之事項：
　(一)原告自77年12月28日起進入被告公司擔任空勤服務員，每月
    工資為53,286 元。
  (二)被告自93年10月19日起拒絕原告續予履行上開職務之勞務。
四、得心證之理由：
    至於原告主張被告所表明伊「對同仁舉止不當」而終止勞動
    契約，與勞基法第11條、第12條規定之法定事由不符，因而
    被告之終止雙方勞僱關係之意思表示，依法應不生終止契約
    之效力，是原告受僱於被告任職為空中服務員之僱傭關係仍
    然存在，被告自93年10月19日起拒絕原告續予履行上開職務
    之勞務，原告自不必補服勞務，被告應自93年10月20日日起
    至清償日止按每月20日給付原告53,286元及各自應給付日之
    翌日起至清償日止按年息5%計算之利息等語，則為被告所否
    認，除以上開情詞置辯，並提出丁○○所撰寫之書面報告、
    精神科醫師診斷證明、組上助理戊○○處理該事件之書面報
    告、被告性騷擾防治及申訴處理辦法、被告性騷擾申訴會議
    記錄、被告客艙組員行為準則、兩性平等法以及台北市工作
    廠所性騷擾防治要點、被告客艙組員獎懲規定及作業辦法、
    被告紀律人評會會議記錄、丁○○個人基本資料、丁○○請
    /休假單據、被告客艙組員談話紀錄文件、原告93年9月17日
    報告書文件、原告93年9月25日補充書面報告、原告93年10
    月1日報告書、原告所提出之錄音帶譯文資料、臺北市政府
    府勞二字第09414757 801號函、被告致原告函文、被告其餘
    空勤組員駐外期間因傷公假相關文件、團體協約節本、被告
    他件懲戒解雇人評會會議紀錄等資料為證（見本院卷(一)第23
    至54頁、第107至169頁、本院卷(二)第46至49頁）。是本件兩
    造之爭執點厥為：(一)原告對訴外人丁○○按摩行為是否構成
    性騷擾，且其情節是否重大至被告得表示終止勞動契約？(二)
    被告是否依其所制定「性騷擾防制及申請處理辦法」規定送
    達評議決定書，而讓原告有依規定申請再評議之機會？(三)被
    告曾否原告為終止勞動契約之意思表示？(四)本件是否有被告
    「客艙組員獎懲規定及作業辦法」之適用？茲析述如下：
  (一)原告對訴外人丁○○按摩行為構成性騷擾，且其情節重大至
    被告得表示終止勞動契約：
  1.本件原告主張被告紀律人評會於93年10月19日會議紀錄（見
    本院卷(一)第52頁、第247頁、第294頁）中一案由簡述4明載
    本件處分依據為：按國內員工獎懲規定及作業辦法5.12.「員
    工於工作場所對他人實施性騷擾者，另依其情節輕重，及受
    害人之人格、尊嚴、人身自由、工作或權益等受侵犯或干擾
    程度，或公司形象、聲譽等受影響程度，分別予以申誡記過
    、記大過、降調職務或降級、或解僱等不同之處分」等語，
    則依人評會之認定，被告僅係按摩、觸碰 (腿部)造成丁○○感覺不被尊重，卻竟予最終且最嚴厲之處分，顯未「視情
    節輕重」，顯然情輕法重，不符比例原則。至於原告是否確
    實對同事丁○○性騷擾，則由丁○○從泰國曼谷飛返臺北，
    乃至其後並未依規定將事件報告座艙長馮偉望; 以及被告「
    甲○○騷擾案相關文件資料」全卷中所附原告與丁○○錄音
    對話中丁○○猶稱原告為大哥，且迭稱原告未騷擾她，且僅
    提及按摩腳部等，另原告與丁○○的朋友曹志中對話中，曹
    員提起需款100萬元解決等情，顯見事實尚未釐清仍有爭議
    ，被告未究明實情前，遽下終止兩造僱傭關係之結論，亦屬
    疏率。是被告處理本件原告被檢舉性騷擾事件，於作業上有
    嚴重缺失，故其拒絕原告續任工作，為無理由云云。
  2.惟查：
　(1)本事件發生於93年9月9日CI－068班機勤務期間，被告勞工
    丁○○於班機勤務結束後，依例輪休，及至同年9月15日，
    丁○○身心狀況無以維持，向被告請假之際，方由被告承辦
    人員戊○○發現蹊蹺，經詢問後，丁○○始將該事件之經過
    予以說出。嗣於93年9月16日被告組上助理人員戊○○與丁○○電話聯繫，詢問該曼谷事件發生始末，丁○○即於次日
    提出書面報告，詳盡敘明該事件經過，被告組上助理人員於
    同日向原告詢問該事件，原告先行口頭說明，並稱丁○○的
    同學日前曾去電給他，且提出希望與原告對質之要求，而被
    告公司處理之組上助理戊○○同樣請原告提出書面報告。同
    年9月17日，原告電致被告組上助理，告知因報告內容欲加
    事後之電話錄音資料，從而當日無法繳交報告，組上助理則
    請原告應先行以報告說明9月9日當日情形，事後之電話錄音
    資料得再補交，原告同意後，於該日上午11時30分抵達公司
    ，告知書面報告只寫了一半，組上助理先行看過報告內容，
    發現原告報告內容避重就輕，對於9月9日曼谷事件中原告與
    陳員之衣著，隻字未提（僅著內褲、毛巾），經組上助理提
    醒後，原告稱其忽略，同時聲稱事後接到之電話錄音亦應補
    入報告內容。而當日被告空服管理部經理亦與原告面談，告
    知原告兩性平等與相互尊重之重要性，請原告應完整、正確
    、真實的提出書面說明，公司與管理部門立場對於雙方皆同
    保尊重態度，如原告有任何需要提供協助者，組上會盡力協
    助。從而原告遂於約談後，提出書面報告，被告組上助理人
    員戊○○則於隨後提出9月15日以後處理該事件之報告書面
    。之後，原告陸續於9月25日提出補充報告書面，以及10月1
    日之報告書、10月8日所提出之錄音帶譯文。就此事件，鑒
    於丁○○已於9月17日提出性騷擾之申訴，被告即於10月11
    日召開性騷擾申訴會，經由委員調查、訊問雙方當事人後，
    決議認為原告於服裝不整之情形下，未經陳員明確同意，進
    入丁○○私密空間進行按摩、碰觸之行為，造成丁○○感覺
    不受尊重與侮辱，故而判定為性騷擾事件。基於被告從事航
    空服務業，對於空勤人員擔任勤務之紀律要求嚴格，絕無容
    空勤組員出現不當之性騷擾作為，從而客艙組員獎懲規定及
    作業辦法第5.2.5.3.條規定，即明訂對於同事實施性騷擾者
    ，一律予以懲戒解雇處分。故被告於93年10月19 日召開人
    評會，決議對原告為懲戒解雇之處分。原告不服被告上開作
    成之決議，遂於事後提出之申訴書，惟依據被告企業文化與
    工作規則規範，一旦遭判定為空勤人員性騷擾事件，則為確
    保全體空勤飛行之勞工權益、被告空勤服務之信譽以及旅客
    之舒適飛行權益，皆認此性騷擾員工業已無適合繼續擔任空
    勤任務，且關於原告所曾質疑之性騷擾申訴委員組成之不當
    等事宜，被告公司更而函詢臺北市政府勞工局確認申訴委員
    會之組成絕無違法後，被告僅能予以函復原告，同時維持原
    先之性騷擾以及懲戒之決議等情，有原告所提出之申訴書、
    以及被告所提出之丁○○所撰寫之書面報告、精神科醫師診
    斷證明、組上助理戊○○處理該事件之書面報告、被告性騷
    擾防治及申訴處理辦法、被告性騷擾申訴會議記錄、被告客
    艙組員行為準則、兩性平等法以及臺北市工作廠所性騷擾防
    治要點、被告客艙組員獎懲規定及作業辦法、被告紀律人評
    會會議記錄、丁○○個人基本資料、丁○○請/休假單據、
    被告客艙組員談話紀錄文件、原告93年9月17 日報告書文件
    、原告93年9月25日補充書面報告、原告93年10月1日報告書
    、原告所提出之錄音帶譯文資料、臺北市政府府勞二字第
    09414757801號函、被告致原告函文等資料為證（見本院94
    年度北勞調字第146號卷第8至9頁、本院卷(一)第23至54頁、
    第107至163頁）。
　(2)次查，被告公司依據兩性平等法規定，為防治、處理性騷擾
    事件，提供勞工免受性騷擾之工作環境，而訂有性騷擾防治
    及申訴處理辦法（見本院卷(一)第35至37頁），依據上開性騷
    擾防治及申訴處理辦法，設置有性騷擾申訴評議會，於勞工
    提出性騷擾申訴後，受理、調查該事件，而於最終判定是否
    成立性騷擾事件，如成立性騷擾則依規定送交人評會處理，
    並無不當。
　(3)又查，上揭性騷擾申訴評議會就本事件為詳實之調查，確認
    現場情況以及當事人即原告及丁○○雙方說詞歧異之處，同
    時請當事人到場陳述並接受委員之詢問與調查，終而決議認
    為原告於僅穿著內褲、浴巾之衣衫不整的情形下，未得到丁○○明確同意，進入丁○○極為私密之按摩空間，在丁○○
    未及著衣而僅有一條浴巾蔽體之情狀下，對丁○○有小腿、
    大腿、手臂、背部等肢體碰觸行為，造成丁○○身心受創，
    而判定該事件為性騷擾事件，有性騷擾申訴會議記錄1份附
    卷可稽（見本院卷(一)第38至39頁）。而被告之上開性騷擾申
    訴評議會係專設機關，其對於本件為性騷擾事件之判定，其
    機關之設置、判斷與處理之程序皆有專則規範，類同行政法
    上之判斷餘地，應受專業尊重。被告從而據此認定本件為性
    騷擾事件，亦即該當前揭被告性騷擾防治及申訴處理辦法第
    3 條所定義：「其他意圖挑逗或滿足性欲，違背他方之意思
    ，以肢體或明示、暗示之語言、圖畫、影片或其他方法，施
    予他方，致其人格、尊嚴、人身自由、工作或權益受侵犯或
    干擾之作為」之性騷擾，於法並無違誤。
　(4)再查，原告之作為既經被告依法專設之性騷擾申訴評議會調
    查、審議，認定係屬性騷擾事件，而雇主對於性騷擾其他勞
    工之員工行使懲戒解雇權，係屬合法、正當，本件原告對女
    性同事為性騷擾之行為，已使兩造間勞動關係之持續受到干
    擾，而屬情節重大，被告居於雇主之地位，為維持其對事業
    的控制權及企業秩序之必要，與原告終止勞動契約，自屬合
    法，則被告人評會就原告所為之性騷擾作為，進行人事獎懲
    之審議與決定，自無不當。且被告人評會多數委員認為提供
    良好的工作環境是被告之責任，員工應遵守職場規範、行為
    嚴謹，而鑒於空服工作環境之特殊性，空服人員之紀錄要求
    應為高標準，同時空服員男女同事互動更應謹慎，因此，認
    為原告業已不能再從事空勤工作。復依據被告客艙組員獎懲
    規定及作業辦法第5.2. 5.3條：「凡有下列情事之一者，給
    予解雇之處分。……對同事實施性騷擾者。」之規定，而決
    議懲戒解雇原告，實為依法作為，即非無據。
  (5)而查，關於原告提出電話錄音聲稱遭恐嚇、佈局一事，並不
    足以證明被告所為之調查、處分係屬違法，且被告所屬勞工
    丁○○因本件性騷擾事件之發生，而患有憂鬱性疾病，亦足
    以證明本事件並非無中生有，況且後續之性騷擾申訴等調查
    ，係被告組上助理戊○○察覺有異，進而介入調查，非如原
    告所言遭人佈局。又查，原告對於該上開事件之說明，頗多
    避重就輕、說辭反覆，例如93年9月17日原告報告書對於當
    日兩人的服裝隻字未提；再如原告93年9月25日報告書中所
    稱9月23日的會談人員，自始僅有原告、原告之姐、丁○○
    以及陳瑞玲4人，原告卻屢以楊小姐稱陳瑞玲，而就此部分
    ，被告於93年10月11日召開性騷擾申訴調查會議中，申訴委
    員已於會議進行中直接聯繫陳瑞玲，確認原告當日於飯局中
    確實有承認觸摸丁○○之肢體，足以證明被告之性騷擾調查
    與事後的懲戒，均係依法為之，並無不法。
　(6)被告為本件懲戒解雇，乃係依法所為之必須處理，蓋職場上
    之性騷擾事件在在影響勞工身心甚劇，而雇主對於受雇員工
    亦有保護其不受騷擾之付隨義務，從而就本事件為必要之處
    斷，實屬被告法定之義務。而基於被告所從事之航空業特性
    考量，空服員之性騷擾行為如無嚴正斷絕，將嚴重影響被告
    公司形象以及經營，從而被告三申五令嚴禁空服員之性騷擾
    違規作為，更於客艙組員獎懲規定及作業辦法中明訂性騷擾
    者解雇，即為此理。本事件中身心受創之女性組員丁○○，
    自事件發生後，身心遭受極大之斲傷，93年9月9日事件發生
    ，9月中旬丁○○即因病連續請假，更於93年10月16日申請
    因病留職停薪，及至94年原告提出本件訴訟之際，丁○○仍
    屬於身心受創、申請留職停薪而就醫、靜養之情形，足見原
    告之作為確實係情節重大。
　(7)承上，可知原告確實於服勤時對女姓同事丁○○為不當之性
    騷擾行為，則被告為維護職場秩序、保護女性員工權益，依
    客艙組員獎懲規定及作業辦法第5.2.5.3條、以及勞基法第
    12條第1項第2規定予以終止勞動契約，自屬可取。
  (二)被告已依其所制定性騷擾防制及申請處理辦法規定送達評議
    決定書，且原告已有依規定申請再評議之機會：
    原告復主張伊被檢舉性騷擾事件，被告據以處理之規範為其
    人力資源管理處於2002年2月19日制定之性騷擾防治及申請
    處理辦法，依該處理辦法第5.9~5.12條規定，受評議之當事
    人得於所列舉9種情況下，於收受評議之決定書送達後30日
    內向原為決定之申評會申請再評議，再評議有理由者，應變
    更原決定，而其作業準用申訴程序之規定等，詎本件於93年
    10月11日作成評議決定後，並未依規定送達原告亦未告知，
    致原告不知評議結果，無從為再評議之申請，致紀律人評會
    遽於93年10月19日開會作出「擬予終止僱傭關係」之審議結
    論，人力資源處即於隔天即93年10月20日即以最速件簽辦「
    予以終止僱傭關係」，是該作業因嚴重違反程序規定應認不
    生效力。且原告之申訴書主要是針對申訴評議委員會中7名
    委員除主席為男性外，其餘均為女性乙節予申訴，係向工會
    提出，足見原告並未收受評議決定之送達或告知云云。惟查
    ：
　1.被告人評會組織掌管被告所屬員工之獎懲事項，且依據團體
    協約規定，甚而於召開時必須有工會代表出席參與員工之獎
    懲作成，有團體協約手冊可證（見本院卷(二)第46至47頁。而
    就此以人評會組織方式調查、討論、議決勞工有無構成獎懲
    事由，已為目前大型企業、雇主所採，此舉不僅有助於獎懲
    作成之公正、客觀、透明性，更得人評會中賦予當事人陳述
    意見之程序表達權，以避免獎懲作為之爭議性。被告就人評
    會組織，行之已久，對於其他勞工之懲戒，尤其最嚴重之懲
    戒解雇，皆須透過此人評會程序為之。而本件被告作成對原
    告之懲戒解雇時，業已踐行召開人評會程序，彙集公司內部
    處室主管進行討論，最後依據客艙組員獎懲規定及作業辦法
    第5.2.5.3.條：「對同事實施性騷擾者」規定，將原告懲戒
    解雇，有被告客艙組員獎懲規定及作業辦法、紀律人評體會
    議記錄附卷可考（見本院卷(一)第49至53頁）。而為避免對原
    告造成傷害，被告人員除通知原告前揭人評會決議外，更與
    原告協調請其以自請離職方式，讓事件圓滿落幕，惟原告未
    肯同意，亦有被告人事異動建議表通訊稿附卷可證（見本院
    卷(一)第291頁），則被告依法令原告去職，即無不合。
　2.次查，觀之被告之本件性騷擾處理全卷資料內容可知，被告
    對於該事件之調查，乃在於丁○○顧93年9月15日請假時，
    身心狀況異常而遭其他組員發現後，被告方始依法介入調查
    。當時丁○○之身心確已受創，由丁○○之診斷證明書（見
    本院卷(一)第30頁），可知，醫生診斷證明時點為同年9月14
    日，而原告所稱事後雙方對話時間則為9月20幾日所發生者
    ，故無從以事後原告之錄音，推論之前有無性騷擾發生。
　3.又查，本件性騷擾申訴會議決議內容，被告雖陳明業已通知
    原告等語，惟因當時並無留存通知文件回執，故而無從提供
    。然由原告提出申訴書（見本院94年度北勞調字第146號卷
    第8至9頁）之救濟作為，可知原告確已收到性騷擾申訴結果
    之告知，足證原告已受告知被告性騷擾申訴委員會判認其行
    為構成性騷擾。
  4.承上，可證被告抗辯已依其性騷擾防制及申請處理辦法規定
    ，送達本件性擾騷事件之評議決定書予原告，且原告已有依
    規定申請再評議之機會等語，為有理由，原告主張評議決定
    書未送達，即無足取。
  (三)被告已向原告為終止勞動契約之意思表示：
　1.原告雖主張被告迄未向其為終止勞動契約之表示，且被告表
  　示曾與原告協調自請離職方式云云，然其人事異動建議表通
    報稿係記載「經與任員協調，該員自認有所冤屈，故不願提
    出退職申請」等語，既曰協調，則即非通知或為終止勞僱關
    係意思表示甚明，實則原告乃因93年11月間起被拒絕再至被
    告公司上班及發給應得薪資，之後上網始發現原告遭終止僱
    用關係之獎懲通報，方知被告片面作成懲處，然迄今被告並
    未以書面或其他方式向原告為終止雙方勞動契約之意思表示
    ，是以兩造僱傭關係仍繼續存在云云，固有被告人事異動建
    議表通報稿、獎懲通報附卷足稽（見本院卷(一)第291頁、本
    院94年度北勞調字第146號卷第7頁）。惟查，被告性騷擾申
    訴委員會所為之組成、調查等程序，一切合法正當，甚至原
    告曾質疑委員會性別比例與組成等情，被告亦依法函詢主管
    機關後，函覆原告告知性騷申訴委員會之組成皆屬合法，絕
    無任何程序違誤之處。再者，關於性騷擾委員會之調查過程
    ，亦依法請原告陳述意見，考量原告所陳述、提出之事證，
    其調查程序實屬合法、允當。而關於性騷擾申訴委員會認定
    該事件為性騷擾之結果，被告亦有向原告為通知，此由原告
    曾對此性騷擾申訴委員會之認定提出申訴等救濟作為，均足
    見原告確實已受告知等情，並有臺北市政府94年5月24日函
    、被告人力資源管理處94年6月16日函、原告93年9月17日、
    同年月25日報告書、93年10月1日報告書、93年12月1日、同
    年月14日申訴書存卷足稽（見本院卷(一)第269頁、第264頁、
    第404至412頁、第282至287頁、第280至281頁、第276頁）
    ，堪認被告所為辯解，應為可採。
　2.次查，被告終止與原告間之勞動契約部分，該終止程序亦屬
    合法、正當，蓋被告乃係透過人事評議委員會方式，議決認
    為應對原告為勞動契約之終止，其終止權行使係透過客觀程
    序為之，排除雇主獨斷作為之可能，實為允當。又被告決定
    終止勞動契約後，鑒於為原告日後謀職或名譽考量，一度與
    原告協調，希望原告可以自請離職，惟原告不肯，此觀諸被
    告所提出性騷擾全卷資料第123頁之人事異動建議表通報稿
    （見本院卷(一)第291頁）即知，則被告確有將終止契約之意
    思表示告知原告，而由原告起訴狀內容所示，可知原告亦明
    確知悉本件被告為勞動契約終止之時點，則原告否認其有收
    受終止勞動契約之意思表示，即為無理由。參以，被告抗辯
    其就對原告為勞動契約終止之意思表示部分，被告員工即空
    服處楊碧娥小姐確實親自向原告通知其被解雇，並同時原告
    撤離其自身物品等語，亦為原告所不爭執。是原告主張被告
    迄未向原告為終止勞動契約之意思表示，即非有理由，從而
    ，被告辯其已向原告為終止勞動契約之意思表示，應為可取
    。
  (四)本件有被告客艙組員獎懲規定及作業辦法之適用：
    再查，原告主張本案並無被告客艙組員獎懲規定及作業辦法
    之適用，此項適用僅為被告訴訟代理人個人意見，非被告原
    意，因上開性騷擾防治及申訴處理辦法於系爭全卷中多處可
    見，然查遍全卷，並無客艙組員獎懲規定及作業辦法，顯然
    該作業辦法並非本案處理依據，且依客艙組員獎懲規定及作
    業辦法4、定義4.1客艙組員：於飛機上執行任務之空中服務
    人員，含空服長、座艙長、空服教師、空服員、試用空服員
    等，可知該作業辦法係適用於飛機上執行任務期間。本案係
    發生於泰國曼谷停留期間，自無適用可言。而該辦法雖於5.
    2.4.4規定：住宿外站時，於無炊事設施之旅館房間內，炊
    煮食物或違反公司宿舍管理規定者，視情節輕重給予記過或
    記大過之處分。然而遍查作業辦法全文，僅該條款有「住宿
    外站」文句，顯見該條款為作業辦法適用範圍之例外規定，
    且僅就防免外站炊煮食物釀成災害之特別禁止規定。否則倘
    認住宿外站期間其他事項亦同為適用，則應以：本作業辦法
    於住宿外站期間亦一併適用即可，而無庸單獨以一條款表示
    云云。惟查，依客艙組員獎懲規定及作業辦法4、定義4.1客
    艙組員：於飛機上執行任務之空中服務人員，含空服長、座
    艙長、空服教師、空服員、試用空服員等，係定義該作業辦
    法係適用於客艙組員，應包括身為空服員之原告。而該作業
    辦法5.2.4.4.雖規定「住宿外站時」，然其他條款，如作業
    辦法5.1.2.3.有「於外站犧牲休息時間」、5.2.2.有「待命
    之客艙組員」、5.2.3.4.有「未事先請假或無故不出席會議
    、不參加指定學科受訓上課、或不參加常年教育」、5.2.4.
    5.有「非因公務於公眾場所著制服」等規定，均非於飛機上
    執行任務，有被告客艙組員獎懲規定及作業辦法在卷可稽（
    見本院卷(一)第49至51頁），是原告主張客艙組員獎懲規定及
    作業辦法僅適用於飛機上執行任務之空中服務人員，而原告
    當時係在外站即泰國曼谷停留期間，自無適用可言，即非可
    取。從而，被告抗辯本件原告有客艙組員獎懲規定及作業辦
    法之適用，應屬可取。
  (五)被告於93年10月11日作成評議決定後，於同年月19日發布終
    止僱傭關係之命令，未逾30日之除斥期間，難指不合法：
    本件產業工會李理事長於紀律人評會會議時雖以依勞基法條
    文規定：「違反勞動契約或工作規則，情節重大者，雇主欲
    終止契約，應自知悉其情形之日起，30日內為之。」本件訴
    外人丁○○於93年9月15日提出申訴，指出原告性擾騷違反
    工作規則情形，被告遲至93年10月19日始行終止勞動契約
    ，顯已逾該條項之除斥期間，其解僱為不合法，兩造間僱傭
    關係應仍存在云云。惟該條項所謂知悉其情形，就同條第1
    項第4款而言，自應指知悉勞工違反勞動契約或工作規則，
    及其情節申訴會議記錄重大者而言（最高法院84年度臺上字
    第1143號判決參照）。被告為法人，其公司組織龐大，員工
    眾多，而其內部就員工之處罰並設有評議委員會、紀律人評
    會審議，以保障員工不受不當之處罰，原告於93年10月11日
    被告召開性騷擾申訴會議時曾列席主張伊要替丁○○按摩，
    丁○○回答「等一下再說」，係表示同意，遂進入其油壓間
    ，且對按摩部位有所爭議，並曾寫1份報告書主張其無性騷
    擾之行為，則其究竟是否有性騷擾之行為，於被告公司自以
    經過其調查及經原告說明查證方能知悉。嗣於93年10 月19
    日召開紀律人評會決議「空服處空服員甲○○於2004/09/09
    曼谷駐留期間，對女性同仁實施性騷擾，業經申訴評議會認
    定，紀律人評會做出審議結論，擬予以終止僱傭關係，並以
    2004/10/19生效」等語，有紀律人評會會議紀錄、性擾騷申
    訴會議記錄、報告書附卷足稽（見本院卷(一)第294至295頁、
    第313至315頁、第318至320頁），最後於93年10月19日決議
    依客艙組員獎懲規定及作業辦法5.2.5.3條規定予以解僱。
    足見至斯時被告公司始知悉其違反工作規則及情節重大，而
    非如原告所辯稱經丁○○同意，無性騷擾行為，亦即有此客
    觀決議之事實，被告始知原告確係違反工作規則且情節重大
    ，該30日之除斥期間自宜以該時起算，否則勞工內部申訴無
    門，而公司法人組織龐大，如僅憑某員工單方指訴，不調查
    審酌勞工之辯解，而被告公司於事實真相無清楚知悉之情形
    下，貿然將原告予以解僱（終止勞動契約）殊非保障勞工之
    道及勞資關係和諧之法。本件被告於93年10月19日決議後，
    被告人於93年10月20日發布解僱令，自未逾30日之除斥期間
    ，難指不合法。
五、從而，原告起訴請求確認其受僱於被告，任職為空中服務員
    之僱傭關係存在，暨請求被告應自93年10月20日日起至清償
    日止按每月20日給付原告53,286元及各自應給付日之翌日起
    至清償日止按年息5%計算之利息，因兩造所訂立之勞動契約
    ，已經被告於93年10月19日合法終止，是原告上開請求，即
    無依據，應予駁回。
六、本件事證已臻明確，兩造其餘之攻擊防禦方法及未經援用之
    證據，經本院斟酌後，認為均不足以影響本判決之結果，自
    無逐一詳予論駁之必要，併此敘明。
七、據上論結，本件原告之訴為無理由，依民事訴訟法第78條，
    ，判決如主文。
中　　華　　民　　國　　96　　年　　1 　　月　　10　　日
                    勞工法庭    法　官　曾啟謀
以上正本係照原本作成
如對本判決上訴，須於判決送達後20日內向本院提出上訴狀
中　　華　　民　　國　　96　　年　　1 　　月　　10　　日
                       　　　　 書記官　王月伶
